【裁判字號】    95,上易,1635
【裁判日期】    951026
【裁判案由】    竊佔
【裁判全文】
臺灣高等法院刑事判決                95年度上易字第1635號
上  訴  人  臺灣桃園地方法院檢察署檢察官
被      告  甲○○
選任辯護人  簡良夙律師
上列上訴人因被告竊佔案件，不服臺灣桃園地方法院94年度易字
第199號，中華民國95年6月20日第一審判決（起訴案號：臺灣桃
園地方法院檢察署93年度偵字第6366號），提起上訴，本院判決
如下：
    主  文
上訴駁回。
    理  由
一、公訴意旨略以，按座落桃園縣中壢市○○段舊社小段 98之2
    號土地（下稱系爭土地），係由財政部國有財產局所管理之
    國有土地，被告甲○○係唐都建設開發股份有限公司（下稱
    唐都公司）之負責人，竟意圖為唐都公司不法之利益，自民
    國（下同）86年10月30日起，以新臺幣（下同） 2,500,000
    元之代價，作為拆除座落系爭土地上黃淑惠所有門牌號碼為
    桃園縣中壢市○○路185 號房屋之補償，藉以騰空國有土地
    之地上物後，竊佔系爭土地作為唐都公司在相鄰土地興建「
    唐都至善國寶廿六層集合住宅新建工程」（下稱至善國寶）
    所需之出入口及道路。嗣唐都公司因建築融資及與承包商工
    程款糾紛問題，停止至善國寶之營建後，被告復因唐都公司
    積欠曾清圳債務之故，將原系爭土地闢為收費停車場，而由
    不知情之曾清圳管理停車場并收取停車費用作為抵償債務。
    93年2 月間，被告甲○○又進而在系爭土地沿新明路旁，搭
    建鐵皮屋供攤販使用。在上述竊佔期間內，被告迭經財政部
    國有財產局臺灣北區辦事處桃園分處函催，請求排除占有行
    為并返還該土地，以及繳納無權占有期間使用之補償金，乃
    被告皆不予理會，因認被告甲○○涉犯刑法第320條第2項之
    竊佔罪嫌。
二、按犯罪事實應依證據認定之，無證據不得認定犯罪事實。又
    不能證明被告犯罪者，應諭知無罪之判決。刑事訴訟法第
    154條第2項、第301條第1項分別定有明文。又事實之認定，
    應憑證據，如未能發現相當證據，或證據不足以證明，自不
    能以推測或擬制之方法，為裁判基礎，最高法院40年台上字
    第86號著有判例；而認定犯罪事實所憑之證據，雖不以直接
    證據為限，間接證據亦包括在內，然而無論直接證據或間接
    證據，其為訴訟上之證明，須於通常一般之人均不致有所懷
    疑，而得確信其為真實之程度者，始得據為有罪之認定，倘
    其證明尚未達到此一程度，而有合理之懷疑存在而無從使事
    實審法院得有罪之確信時，即應由法院為諭知被告無罪之判
    決，最高法院76年台上字第4986號亦著有判例。
三、本件公訴人認被告涉犯前揭罪名，無非係以，被告之供述、
    證人黃淑惠、曾世強之證述，與國有財產局的土地勘查表、
    現場照片、臺灣桃園地方法院檢察署勘驗筆錄及現場照片、
    被告與黃淑惠簽訂的地上物契約書、國有財產局函、劃撥儲
    金存款收據、國有財產局自行繳納款項統一收據、土地登記
    謄本以及複丈成果圖，資為依據。
四、查本件上開系爭土地係國有土地、原為案外人黃淑惠占有并
    蓋有鐵皮屋於其上，初因唐都公司在毗鄰土地興建至善國寶
    ，被告將之價購并拆除地上之鐵皮屋等事實，悉為被告供認
    不諱，且經證人黃淑惠證述屬實，并有契約書、系爭土地之
    土地登記謄本各1 紙在卷可稽，事證明確，固堪認定；嗣至
    善國寶興建之際，系爭土地被闢為出入口及道路，而於至善
    國寶停止興建之後，系爭土地被闢為收費停車場，隨後又搭
    建鐵皮屋作攤販使用等客觀上事實，為被告所是認，且經證
    人即國有財產局之承辦人員曾世強於原審審理時證述明確，
    并有照片6 張可資佐證，亦固堪認定，惟被告否認有公訴人
    所指之闢為出入口及道路、闢為收費停車場以及搭建鐵皮屋
    供攤販使用等行為，辯稱，伊向黃淑惠買得系爭土地，并言
    明買得優先承購權，期待將來得向國有財產局優先承購云云
    。
五、經查：(1)、唐都公司為興建至善國寶工程而購買桃園縣中壢
    市○○○段舊社小段96、97、97之1、97之3、97之6 地號土
    地，並將工程交由澧水公司承攬施作，嗣於88年3 月20日將
    同小段96、97、97之3 地號土地出售予案外人誠信興建設開
    發股份有限公司等情，業據被告供明在卷，並有卷附上揭土
    地之土地登記謄本、不動產買賣契約書、臺灣臺北地方法院
    89年度重訴字第768號民事判決各1份、統一發票10紙可稽（
    見臺灣桃園地方法院檢察署92年度發查字第1056號卷第24頁
    至第44頁、第72頁至第79頁）。衡諸常情，唐都公司既將至
    善國寶之興建工程交由澧水公司興建施工，對於澧水公司之
    施工方式，唐都公司僅係工程之起造人，興建過程中如有出
    入口之需求，乃承建人澧水公司須設法取得，公訴人並未舉
    證證明起造人公司或其負責人（被告）在契約上訂有提供出
    入口之義務，故於施工過程中，縱曾將系爭國有土地以棚欄
    相圍或便於施工車輛進出之行為，亦不能據此推論本件闢系
    爭土地為出入口之行為係被告所為。況據證人即國有財產局
    之承辦人員曾世強於原審審理時證稱，其於90年12月11日接
    獲民眾檢舉系爭國有土地遭人占有使用之情，派人於同年月
    26日勘查現場，發現當時有建一道鐵門圍籬云云，（見原審
    94年9月7日審判筆錄第19頁），復有照片6 幀可稽（見臺灣
    桃園地方法院檢察署93年度偵字第6366號偵查卷二第47頁至
    第49頁）。按，在建築工地出入口築起鐵門圍籬，其目的無
    非在於防止建築工地遭受破壞，或避免置於工地之器材遭竊
    ，在在攸關工程承建人澧水公司之權益與財產維護，尤難推
    論工地出入口之設置係被告所為。(2)、關於本件系爭土地所
    闢之停車場一節，證人曾清圳於偵查及原審審理時係證稱：
    伊係承作至善國寶工程之臨時工工頭，因唐都公司積欠薪資
    未能發放，自89年底至94年6、7月間，被告將至善國寶工程
    之土地交由伊設置停車場，以收取停車費抵充薪資債務，被
    告曾告知伊系爭土地係屬國有，不得使用及停車，伊將土地
    圍起來，劃設停車格，因系爭國有土地很小，不適合停車，
    僅供作停車場之出入口使用，但主要出入口及收費口係設在
    義民路邊，伊曾將系爭國有土地以繩子圍起來不讓人停車，
    且有人停到系爭國有土地上時，伊會趕走，因為將會影響車
    子出入，但有時停車後，車主就走了，伊無法將車移走云云
    （見臺灣桃園地方法院檢察署93年度偵字第6366號偵查卷一
    第244頁至第248頁、原審審理筆錄第22頁至第27頁）；參以
    財政部國有財產局北區桃園分處93年6 月10日勘驗系爭國有
    土地之照片所顯示：在系爭國有土地靠新明路處，設有「收
    費50元」之標示，並有鐵門圍籬，其內靠鐵門處並未設有停
    車格，再往內始有停車格之劃設，然在出入口處並無收費窗
    口（見上開偵查卷二第57頁、第58頁）。足見本件工地出入
    口之系爭土地，實際上並未規劃作為收費停車格，公訴人所
    指之收費停車場，實際上並未坐落在系爭國有土地之上，豈
    能憑以論被告竊佔系爭國有土地罪？(3)、關於本件搭建鐵皮
    屋供攤販使用之事實，經臺灣桃園地方法院檢察署檢察事務
    官於偵查時至現場勘驗結果，桃園縣中壢市○○路自新明橋
    至義民路之路段，確實搭建鐵皮屋，沿系爭國有土地已搭建
    5間鐵皮屋，其中三間鐵皮屋占用到系爭國有土地（占用面
    積分別為2平方公尺、10平方公尺、6平方公尺）等情，有勘
    驗筆錄、桃園縣中壢地政事務所93年7月30日中地測法字第
    0930046500號函及所附之土地複丈成果圖各1份、照片11 幀
    附卷可稽（見上開偵查卷二第10頁至第16頁）；而依財產部
    國有財產局北區桃園分處93年6月10日勘驗現場之照片顯示
    （見上開偵查卷二第57頁、第57頁），系爭國有土地沿新明
    路自新明橋至開設左岸檳榔之路段，原係證人曾清圳設置停
    車場之出入口，然臺灣桃園地方法院檢察署檢察事務官於93
    年7月22日至現場勘驗時，該出入口處已搭建2間鐵皮屋（見
    上開偵查卷二第13頁中間照片），惟鐵皮屋究係何人搭建一
    節？證人吳烈寧於原審審理時已到庭證稱：伊於93年2、3月
    間沿桃園縣中壢市○○路（自義民路口至新明橋段）搭建約
    10間之鐵皮屋出租攤位收取租金，花費約30萬元，因伊曾出
    借名義替唐都公司貸款，但唐都公司無法清償，銀行找伊催
    款，本金包含利息將近400 萬元，伊向被告要錢，被告告知
    該路段經市公所貼縣政府的公告可以在那邊設攤，所以伊就
    沿新明路搭建鐵皮屋，出租他人收取租金以抵唐都公司欠伊
    之銀行債務，伊不知所搭建之鐵皮屋占用到系爭國有土地，
    伊搭建鐵皮屋坐落的位置並無任何人跟伊說該處可以搭建，
    因伊認為靠著新明路整排都可以設攤，所以伊就沿著新明路
    搭建鐵皮屋云云（見原審94年10月19日審判筆錄第3頁至第7
    頁）；又證稱該2 間鐵皮屋係伊所搭建，因伊認為靠著新明
    路整排都可以設攤，所以伊就沿著新明路搭建鐵皮屋云云（
    見原審94年10月19日審判筆錄第7 頁）。則本件鐵皮屋顯係
    唐都公司之債權人搭建出租已抵償唐都公司欠債，被告所為
    非其搭建之辯解，即與事實吻合。
六、綜上事證，公訴人所舉證據，並無法證明被告確有竊佔系爭
    國有土地之犯行，此外，復查無其他積極證據足認被告確有
    公訴人所指竊佔犯行，被告被訴竊佔犯行，不能證明。原審
    諭知被告無罪之判決，並將臺灣桃園地方法院檢察署檢察官
    認與本件起訴部分有連續犯裁判上一罪關係而移送併辦部分
    退回檢察官另為處理，均無違誤。公訴人仍執陳詞指原判決
    不當，為無理由，其上訴，應予駁回。
據上論斷，應依刑事訴訟法第368條，判決如主文。
本案經檢察官李良忠到庭執行職務。
中    華    民    國    95    年    10    月    26    日
                  刑事第三庭    審判長法  官 許國宏
                                      法  官 許增男
                                      法  官 陳祐治
以上正本證明與原本無異。
不得上訴。
                                      書記官 蔡慧娟
中    華    民    國    95    年    10    月    26    日


司法院資訊處製作；財團法人民間司法改革基金會備份。
